臺灣高等法院臺中分院刑事判決　　　　　　　　　九十一年度上易字第一九三號
　　上訴人　即
　　自 訴　 人　乙○○
　　自訴代理人　丁○○
　　被　　　告　甲○○
右上訴人因誣告案件，不服臺灣台中地方法院九十一年度自字第十五號中華民國九十
一年四月十七日第一審判決，提起上訴，本院判決如左：
    主    文
上訴駁回。
    理    由
一、自訴意旨略以：被告甲○○於民國八十六年七月十一日即向柏松建材行購得自訴
    人乙○○製造之ＣＯＥ牌門鎖，而被告甲○○委託黃啟昌以存證信函通知柏松建
    材行販售仿冒其新型專利之鎖頭，柏松建材行即轉知自訴人，自訴人乃於八十六
    年八月五日通知被告，表明並無仿冒其專利之情事，則被告於八十六年八月接獲
    自訴人之存證信函之時，當已獲悉系爭隱蔽式四段鎖不銹鋼係自訴人所製造、販
    賣，而被告亦於八十七年二月二十五日委託財團法人中國生產力中心鑑定，被告
    迄於八十七年六月十九日提出侵害專利權之告訴時，明知業已罹於六個月之合法
    告訴期間，竟提出八十七年五月二十八日之出貨單，用以證明被告知悉在後，徒
    以規避告訴期間，又自訴人製造、販售之鎖有鉚釘，而被告之鎖無鉚釘，被告為
    圖使自訴人受刑事處分，竟將自訴人製造之鎖之鉚釘磨掉變造後，再送鑑定，致
    使鑑定結果認定自訴人有侵害專利權，遭受公訴人以違反專利法起訴，後自訴人
    向主管機關舉發被告之新型專利違反行為時之專利法第九十五條、第九十六條第
    一款、第五款之規定，而遭撤銷，嗣於本院九十年九月十九日審理自訴人被訴違
    反專利法案件中，經被告當庭表示撤回告訴，而為不受理之判決；因認被告涉犯
    刑法第一百六十九條第一項、第二項之誣告罪及變造刑事證據罪等罪嫌云云。
二、按犯罪事實應依證據認定之，無證據不得推定其犯罪事實；不能證明被告犯罪或
    其行為不罰者，應諭知無罪之判決，刑事訴訟法第一百五十四條、第三百零一條
    第一項分別定有明文。而刑事訴訟法上所謂認定犯罪事實之證據，係指足以認定
    被告確有犯罪行為之積極證據而言，該項證據自須適合於被告犯罪事實之認定，
    始得採為斷罪資料，最高法院二十九年上字第三一０五號判例參照。又認定犯罪
    事實所憑之證據，無論係直接證據或間接證據，其為訴訟上之證明，須於通常一
    般之人均不致有所懷疑，而得確信其為真實之程度者，始得據為有罪之認定，倘
    其證明尚未達到此一程度，而有合理之懷疑存在，復無其他調查途徑可尋，法院
    即應為無罪之判決，最高法院七十六年台上字第四九八六號判例參照。
三、自訴人認被告涉有上開誣告、變造刑事證據等罪嫌，係以證人丙○○於原審法院
    八十八年度易字第二七四號自訴人被訴違反專利法案件中之證述內容，及該案之
    全部卷證資料等，資為論據。
四、訊據被告堅決否認有何前開誣告、變造刑事證據之犯行，辯稱：八十七年二月間
    ，我去商店買了壹個樣品回來交給法律事務所，律師事務所建議我送至中國生產
    力中心鑑定，經過鑑定後我才確信專利權被侵害，我有問過律師，律師說如果要
    告他們還要再發一次存證信函，並沒有規避六個月的告訴期間，八十七年三月我
    還發一次存證信函，我將鎖交給法律事務所，法律事務所就交給鑑定單位去處理
    ，鑑定過程我就不知道了，鑑定報告第十三頁是自訴人的產品還沒有鑑定時由鑑
    定人拍照的，我並無將自訴人所製造的鎖鉚釘磨掉再送鑑定，況且不論有無鉚釘
    都是侵害我的專利，當天我有提出另一個有鉚釘 (上面有螺絲）的鎖送鑑定，亦
    認為侵害我的專利權等語。
五、經查本院調閱原審法院八十八年度易字第二七四號自訴人被訴違反專利法案件之
    刑事卷宗核閱結果，被告係於八十六年七月十一日向柏松建材行購得自訴人生產
    之系爭鎖頭，並於八十六年七月二十九日透過參眾國際專利商標聯合事務所之專
    利代理人黃啟昌技師寄發存證信函予柏松建材行，表明被告之專利權遭受侵害，
    而自訴人於八十六年八月六日以極優異股份有限公司法定代理人乙○○之名義寄
    發存證信函，對被告說明並無仿冒之情事，嗣被告將上開購得之鎖頭及其擁有專
    利權之鎖委託參眾國際專利商標聯合事務所於八十七年二月二十五日交由中國生
    產力中心鑑定，結果認與被告申請專利範圍實質相同，被告再於八十七年五月二
    十八日向洛克工業有限公司訂購系爭鎖頭，取得出貨單，乃於八十七年六月二十
    二日對於洛克工業有限公司負責人即自訴人提出告訴，有估價單一份、存證信函
    二份、專利侵害鑑定報告書一份、出貨單一份在卷可稽，揆諸前開說明，被告應
    係於中國生產力中心鑑定報告並取得洛克工業有限公司之出貨單後，始確認自訴
    人確有侵害其專利權之情事，而其旋於八十七年六月二十二日提出告訴並不悖常
    情，尚難以被告於八十六年八月間即知悉自訴人有製造系爭鎖頭，提出八十七年
    五二十八日之出貨單告訴係在規避六個月之告訴期間，並以此遽認被告有蓄意誣
    告之意圖。又被告於前開告訴案件進行中，其所有之專利權遭自訴人舉發後，審
    定認為舉發成立，而撤銷專利權登記，被告提出訴願，亦遭駁回確定，有八十九
    年五月一日（八九）智專三（三）０五０二五字第０八九八九０００七０四號經
    濟部智慧財產局舉發審定書、經濟部八十九年十月十七日經（八九）訴字第八九
    ０六三三五四號函、八十九年九月六日經（八九）訴字第八九０八八四二二號經
    濟部訴願決定書在卷可稽，嗣於九十年九月十九日承辦法官開庭審理中，被告當
    庭撤回告訴，然並無確切證據足認被告於告訴之初，即有誣告之意圖，自難以被
    告事後撤回告訴，即認其蓄意誣告。次查鑑定證人丙○○於原審法院八十八年度
    易字第二七四號違反專利法案件八十八年五月三日審理中證稱：「（問：提示扣
    案二個鎖頭，是否當時你所鑑定之鎖？）就外觀來看，是當時我鑑定的鎖頭沒錯
    ，但鑑定前有拆開。（問：鎖上有三個孔，是否之前有鉚釘？）是的，因為當時
    無法拆開內部，我有先退件該送鑑人將鉚釘拆下後再送鑑定。（問：提示告訴人
    提出所有之擁有專利權之鎖頭？）以現品來講，已偏離專利的實施，它直接是黏
    上去，沒有鉚釘，沒有對和的東西，本件專利的特徵，第一是在鎖頭上有鉚固板
    （即套銅外緣鐵片），第二是後蓋板有四個鉚柱孔，有鉚柱套合固定，鑑定之時
    ，我們依規定，並未就告訴人之產品和被告之產品比對，僅就專利說明及被告知
    產品鑑定。就告訴人所提出其生產之鎖並無鉚釘，為就其專利範圍，重點即需鉚
    固孔與鉚釘接合。除了鉚釘外，還需要鉚固孔接合。」等語，依據證人丙○○證
    述之內容，當初被告係應證人之要求，將送鑑之產品先行拆解鉚釘後再行送驗，
    並非被告自行將鉚釘磨掉後函送鑑定，則被告並無自訴人所稱變造系爭鎖頭之情
    事等語，於本院調查中證稱：當時是否有退件叫鑑定人將鉚釘先行拆解再行送驗
    ，因為距離現在有一段時間，應該以當時所說的為正確，鑑定報告書第十三頁是
    尚未拆解時的照片，我的重點在於是鉚合，或是貼合，依我看送鑑的東西根本不
    能稱之為鉚釘，依照我的鑑定報告上所載，應該不需要在外在的釘子就可以固定
    等語。另證人張捷豪即參眾國際專利商標聯合事務所職員於本院調查時證述：甲
    ○○有將他自市面上買到涉嫌仿冒專利權的鎖頭委託我們事務所送鑑定，鑑定過
    程他並沒有參與，就我記憶所及我們送鑑定的東西和鑑定報告書圖示上的東西一
    樣外還有一個包裝等語。再本院審酌被告提呈之上開專利侵害鑑定報告上附有自
    訴人製造送鑑時未經取下鉚釘之系爭鎖頭 (詳專利侵害鑑定報告十三、十四頁）
    ，且於要件比較分析表獨力項１待鑑物品（即自訴人製造之鎖頭）要件項中記載
    鉚固板上於適當位置處環設有三個鉚合孔，且於鉚合孔內向下穿設有鉚釘，附屬
    項２內亦有此記載，於鑑定說明中記載待鑑定物品，於全要件比較：其鉚固板環
    設有三個鉚合孔，且於鉚合孔內向下穿設有鉚釘，與本專利之鉚固板四個腳相對
    位置又分別向下延伸有鉚合柱，兩者之構件結構不相同，故此項本中心認定為不
    相同；而，其它的套筒具垂直鉚固板部份、後蓋板設鉚合孔部份、利用鉚合柱（
    鉚釘）與鉚合孔鉚固部份，因待鑑定物品與本專利構件結構相同，故本中心認定
    此部份兩者相同。再於均等論分析中：待鑑定物品利用鉚固板環設鉚合孔配合向
    下穿設鉚釘方式與本專利之鉚固板四個腳相對位置分別向下延伸鉚合柱方式，因
    兩者所利用之方式相同（向下均設鉚合構件）、功能相同（鉚固）、結果相同（
    穿置後蓋板鉚合孔鉚固），故本中心認為此部份是一種等效方式，待鑑定物品與
    本專利應視為均等，實質相同。至於禁反言之認定，因無本專利取得之原始紀錄
    資料，禁反言部份本中心不加以表示意見。另於附屬項鑑定部份：因附屬項判定
    異同須包含獨立項所有之技術特徵，待鑑定物品於上述獨立項分析中呈相同結果
    ，不再重述，但因待鑑定物品之構件結構無相對於本專利附屬部份特徵，故本中
    心認定待鑑定物品與本專利之附屬項專利亦不相同。本中心由上述之分析比較，
    再依據專利侵害判斷之程序，參考全要件原則、均等論、（禁反言原則）及專利
    侵害比對之準則後：待鑑定物品雖於鉚固板之鉚合孔向下穿置鉚釘方式，不同於
    本專利申請專利範圍所主張鉚固板向下延伸鉚合柱之技術特徵，但此不相同處，
    僅是等效方式之置換，對整體並無特殊之影響，故本中心認定待鑑定物品與第00
    0000000A01號專利案（新型第053503號專利權）之申請專利範圍實質相同。堪認
    系爭自訴人製造之鎖頭於送鑑之初鉚釘並未取下，被告既係應鑑定證人之要求將
    鉚釘拆下再送鑑定，且鑑定證人於鑑定時已將系爭待鑑鎖頭之照片拍下並將有鉚
    釘之設計載入分析比較，自難以被告於拆下後未將鉚釘併檢送即認被告變造刑事
    證據，矧被告亦同時委託參眾國際專利商標聯合事務所於八十七年二月二十五日
    將另件其上有鉚釘之Ｃ．Ｏ．Ｅ伸縮防暴四段鎖交由中國生產力中心鑑定有無侵
    害其專利權，有被告所提之另件專利侵害鑑定報告在卷可考，綜上所述，被告所
    辯尚堪採信，此外又查無其他積極證據足證被告有何誣告、變造刑事證據之犯行
    ，原審爰為無罪之諭知，核其認事、用法並無不當，上訴人即自訴人以原審判決
    無罪不當為由上訴，核無理由，應予駁回。
六、據上論斷，應依刑事訴訟法第三百六十八條，判決如主文。
中      華      民      國      九十一   年       十      月    二十二  日
                                    臺灣高等法院臺中分院刑事第九庭
                                          審判長法  官  陳  筱  珮
                                                法  官  吳  重  政
                                                法  官  康  應  龍
右正本證明與原本無異。
如不服本判決應於收受送達後十日內向本院提出上訴書狀，其未敘述上訴之理由者並
得於提起上訴後十日內向本院補提理由書（均須按他造當事人之人數附繕本）。
                                                書記官  黃  薰  慧
中      華      民      國      九十一   年       十      月    二十三  日
                                                                        Ｉ
